臺灣高等法院高雄分院刑事判決　　　　　　　　　九十二年度上訴字第二一五四號
　　上　訴　人
　　即　被　告　乙○○
　　上　訴　人
　　即　被　告　丙○○
　　共　　　同
　　選任辯護人　陳俊卿
　　上　訴　人
　　即　被　告　甲○○
右上訴人等因妨害自由等案件，不服台灣高雄地方法院九十二年度訴字第一三七號
中華民國九十二年九月二十二日第一審判決（起訴案號：台灣高雄地方法院檢察署九
十二年度偵字第一三四二號），提起上訴，本院判決如左：
    主  文
原判決關於甲○○、乙○○部分暨丙○○妨害自由部分，均撤銷。
乙○○共同以非法方法剝奪人之行動自由，處拘役伍拾日，如易科罰金，以佰元折
算壹日。
丙○○共同以非法方法剝奪人之行動自由，累犯，處拘役伍拾伍日，如易科罰金，以
佰元折算壹日。
甲○○、乙○○被訴傷害部分，均公訴不受理。
    事  實
一、甲○○為張秀和（另經本院九十二年度上訴字第二一六三號判處拘役五十日）之
    弟，乙○○、稽應龍（於八十五年間曾犯業務過失致死罪，經台灣新竹地方法院
    八十五年度交訴字第三００號判處有期徒刑一年，臺灣高等法院八十六年度交上
    訴字第三九號駁回上訴確定，於八十八年一月二十五日執行完畢）、柯國川（已
    判決無罪確定）則為張秀和之友人，緣丁○○於九十年三月二十三日，以其同居
    人林喜美之名義，向張秀和以分期付款方式購買總價為新臺幣（下同）五十五萬
    元之車牌Ｘ２－五九一號（原車牌為ＸＳ－１４０號）營業貨運曳引車一輛（所
    有權並未移轉於丁○○或林喜美），嗣丁○○僅支付二十一萬元之價款，即未再
    依約繳納其餘分期款，且亦未與張秀和處理此債務，因而引發張秀和之不滿，於
    九十年十月十五日張秀和得知丁○○正駕駛該曳引車在台南縣善化鎮南二高Ｃ３
    ６１工地工作，即邀集其弟甲○○、友人乙○○、稽應龍、柯國川等人分乘二輛
    車牌不詳之自用小客車前往台南縣善化鎮南二高Ｃ３６１工地，找當時正在該處
    工作之丁○○，欲取回該曳引車，待張秀和等五人到達該工地後，見丁○○與林
    喜美駕駛前開曳引車正在該處工作，即由甲○○、柯國川分持球棒一支，與張秀
    和等人當場要求丁○○及林喜美下車，林喜美因而先行下車，惟丁○○因見張秀
    和等人多勢眾，不敢冒然下車，張秀和為求能取回該車即指示柯國川持球棒將該
    曳引車駕駛座車窗玻璃敲破（毀損部分未據告訴），並告知丁○○下車，丁○○
    未免事態擴大即自行下車，柯國川隨即依張秀和之指示駕駛該曳引車離開現場，
    詎張秀和一見丁○○下車，即率先以徒手毆打丁○○，甲○○、乙○○見狀，即
    與張秀和毆打丁○○成傷（傷害部分已撤回告訴）。嗣張秀和為求能解決丁○○
    前開所積欠之分期付款債務，於相隔二十分鐘後，竟另與乙○○、稽應龍共同基
    於剝奪丁○○行動自由之犯意聯絡，以上開曳引車所拖行之板車車牌有遭變造之
    嫌為名義，由稽應龍負責開車，乙○○並向丁○○恫嚇揚稱：「持有槍枝」等語
    ，使丁○○心生畏懼而屈從，並由張秀和將之強推進入由稽應龍所駕駛不詳車牌
    之自小客車內之非法方式剝奪丁○○之行動自由，並即先將丁○○帶往由張秀和
    所租用位於高雄市前鎮區小港附近之台糖停車場，至前開停車場後，乙○○即先
    行離去，再由張秀和及稽應龍二人將丁○○帶往高雄市政府警察局前鎮分局一心
    派出所（前為光華派出所）協調上開債務糾紛，而於同日七時許到達該派出所，
    至此丁○○始恢復行動自由，三人於該派出所停留約半小時後，因張秀和另向臺
    灣屏東地方法院檢察署對丁○○提起詐欺告訴（案號為該署九十年度偵字第六二
    ○○號偵查案件）適於該上午開庭，丁○○為求能順利到達臺灣屏東地方法院檢
    察署，即同意搭乘稽應龍所駕駛之不詳車牌之自小客車一同與張秀和前往應訊。
    嗣丁○○於同日十一時許，趁前往臺灣屏東地方法院檢察署應訊之便，先向臺灣
    屏東地方法院檢察署檢察官申告上情，又於翌日即九十年十月十六日偕同林喜美
    前往臺南縣警察局善化分局茄拔派出所報案處理。
二、案經丁○○訴由臺灣高雄地方法院檢察署檢察官偵查起訴。
    理  由
一、妨害自由部分：
  (一)訊據上訴人即被告稽應龍固坦承有於當時開車搭載另案被告張秀和、乙○○及告
    訴人先前往高雄市前鎮地區附近之台糖停車場，再前往一心派出所之事實，另上
    訴人即被告乙○○亦坦承有搭乘被告稽應龍所駕駛之自小客車與告訴人、另案被
    告張秀和離開該處工地前往高雄之事實，惟均否認有妨害自由之犯行，被告稽應
    龍辯稱：當時係另案被告張秀和聯絡我去現場，這件事與我無關，告訴人當時係
    自願上車云云；被告乙○○則辯以：當時係因為告訴人要前往屏東開庭，才會共
    同與渠等搭車離開云云。
  (二)經查：
    １、右揭犯罪事實，業據告訴人丁○○於警詢、檢察官偵查中及原審法院審理時
        指述綦詳（見偵查卷第九頁、原審卷第四十五、四十六、五十六至五十八、
        七十六、七十七頁），雖於本院審理時改稱：「因為對方告我詐欺訴訟要到
        台灣屏東地方法院檢察署開庭，我順便去開庭，才上他的車子，在車上沒有
        發生不愉快的事情，車子有開去茄拔派出所，但派出所門關著的：：：，後
        來我們去光華路派出所，他無故向警方告訴說我的車頭車牌是偽造的。因為
        曳引車已經先開回高雄，他們拆下曳引車的車牌，我擦拭給警察看，發現沒
        有偽造。然後就跟稽應龍、張秀和去台灣屏東地方法院（檢察署）。」等語
        ，但經詳細詰問，則稱：「在上車之前有被拉扯成傷，及駕駛座擋風玻璃被
        球棒打破，他們有對我揚稱『有帶槍』，我看到對方五個人就會怕，加上據
        稱有槍我就會更怕，我在原審法院所言比較實在，他在我旁邊說『走！』（
        即叫我跟他們走），並用手拍我說去高雄。」等語。核與當時亦在現場遭另
        案被告張秀和毆打之被害人林喜美於警詢、檢察官偵查中及原審法院審理時
        陳稱告訴人遭被告等人強押上車之情節相符，證人林喜美於本院審理時改稱
        ：「因為車頭（即曳引車）沒有付錢，在那裡拉扯，車牌很髒，有發生爭執
        。有提議要去派出所講，但派出所門關著。後來我自己坐火車去台灣屏東地
        方法院開庭，我們去驗傷，我記不清楚了。沒有押我們。」等語，如無傷害
        ，何以去驗傷，既有驗傷，必先有傷害之情，是其所謂無被押，核屬和解後
        迴護之詞，衡以當時告訴人正在載運砂石，其工作尚未告一段落，被告等人
        多勢眾，告訴人丁○○當時已遭被告等人所毆打成傷，倘若非如告訴人所稱
        係遭被告等人以上開非法方法強押上車離開該工地，實難想像告訴人何以仍
        願意隨同被告等人離開。當以林喜美先前之證述及告訴人丁○○指控為可採
        擇。
    ２、原審經傳訊當時之目擊證人蔡佳泰於原審法院九十二年訴字第一三○八號妨
        害自由等案到院說明當時之情況，證人蔡佳泰除明確證稱告訴人丁○○確有
        遭被告等人毆打之情事外，對於告訴人丁○○與被告等人離開現場一節，基
        於當時客觀及主觀之情況於原審法院詢問上情時加以研判，亦證稱：「（告
        訴人是自願和他們離開？）我看應該是不太自願」等語，此項蔡佳泰之個人
        意見，係以其當場實際體驗為基礎，依刑事訴訟法第一百六十條之規定，尚
        非無證據能力。證人即光華路派出所警員溫明燈，於本院審理時證稱：「九
        十年十月十五日我當時在值班，張秀和說丁○○車款沒有付，也談到車牌是
        變造的，他們又說要去台灣屏東地方法院（檢察署）開庭，我就告訴他們可
        以去台灣屏東地方法院（檢察署）附加傷害、妨害自由的告訴就可以了。當
        時潘崑山沒有提到被打及被押的事情，我印象中沒有明顯的傷。」等語。既
        稱「我就告訴他們可以去屏東法院（檢察署）附加傷害、妨害自由的告訴就
        可以了」，益徵雙方到該派出所必有爭執傷害及妨害自由之事，是以警員在
        知其等將赴台灣屏東地方法院（檢察署）訴訟時，乃囑其等「到檢察署去加
        增傷害及妨害自由之告訴即可」。被告等均否認妨害自由犯行，核屬卸責之
        詞。
    ３、本院調閱原審法院九十二年訴字第一三○八號即本院九十二年度上訴字第二
        一六三號審理相牽連之張秀和部分之卷證資料，亦同此證明如上所述，張秀
        和此部分犯行，亦經本院九十二年度上訴字第二一六三號以妨害自由判決罪
        刑在案，復有該判決在卷可憑。
    ４、告訴人與被告等已經和解，有和解書在卷可按（表明告訴人與被告等及張秀
        和間之傷害、妨害自由等，由被告等賠償丁○○、林喜美二十八萬元），益
        徵非無本件糾紛，不能以其和解而忽視原有事實真象。
    綜上所述，依前開證據所示，本件事證已臻明確，被告等人犯行已堪認定。
  (三)核被告乙○○、稽應龍共同以非法之方式剝奪告訴人丁○○之行動自由，係犯刑
    法第三百零二條第一項剝奪他人行動自由罪，被告乙○○、稽應龍、另案被告張
    秀和就上開妨害自由之犯行，均有犯意之聯絡及行為分擔，俱為共同正犯。被告
    稽應龍於八十五年間曾犯業務過失致死罪，經台灣新竹地方法院八十五年度交訴
    字第三００號判處有期徒刑一年，臺灣高等法院八十六年度交上訴字第三九號駁
    回上訴確定，於八十八年一月二十五日執行完畢，有臺灣高等法院被告全國前案
    紀錄表可稽，五年內再犯本有期徒刑以上之罪，為累犯，應依累犯之規定加重其
    刑。
  (四)原審就被告乙○○、稽應龍共同以非法之方式剝奪告訴人丁○○之行動自由部分
    ，為科刑之判決，固非無見，惟(一)被告稽應龍於八十五年間曾犯業務過失致死罪
    ，經台灣新竹地方法院八十五年度交訴字第三００號判處有期徒刑一年，臺灣高
    等法院八十六年度交上訴字第三九號駁回上訴確定，於八十八年一月二十五日執
    行完畢，有臺灣高等法院被告全國前案紀錄表可稽，五年內再犯本有期徒刑以上
    之罪，為累犯，應依累犯之規定加重其刑。原審疏未查明，自有未合。(二)原判決
    不及審酌「告訴人丁○○業已與被告成立和解，被告賠償損害，並由丁○○表示
    寬諒」，亦有未洽。被告乙○○、丙○○此部分上訴否認犯罪，雖無可取，但此
    部分既有如上所述可議之處，即屬無可維持，此部分應由本院撤銷改判，爰審酌
    被告乙○○、丙○○不思循正途解決另案被告張秀和與告訴人丁○○間之債務關
    係，率爾剝奪告訴人丁○○之行動自由，嚴重侵害他人身體自主權，致告訴人身
    心受創，所為均屬不當，另被告乙○○、稽應龍均於犯後否認犯行，惟被告稽應
    龍、乙○○已與告訴人和解，取得告訴人之寬諒等一切情狀，參考另被告張秀和
    之本院九十二年度上訴字第二一六三號判處拘役五十日之刑度，分別量處乙○○
    、丙○○如主文所示之刑，並均依法諭知如易科罰金以三百元折算一日之折算標
    準。
  (五)至被告乙○○雖於原審提出長庚紀念醫院高雄醫學中心之診斷書，其上並記載被
    告乙○○患有「情感性精神病」之疾病（見原審卷第五十頁），然查：被告乙○○歷次於偵查中及法院審理時，除尚能明確回答當天案發經過之情形外，另於詢
    問本件犯行時，亦均能為適當之辯解，及有選任辯護人為之辯護，顯然其尚未達
    心神喪失或精神耗弱之程度至明，是本件即無再送鑑定機關鑑定被告乙○○行為
    當時之精神狀態之必要，附此敘明。
二、傷害部分：
    (一)公訴意旨另稱：被告甲○○、乙○○為處理前述張秀和與丁○○間之購買曳引
      車之債權債務糾紛，於九十年十月十五日在台南縣善化鎮南二高Ｃ３６１工地
      工作，與張秀和基於共同傷害之犯意聯絡，由甲○○手持前開球棒（未扣案）
      ，乙○○、張秀和則以徒手之方式共同毆打丁○○，致丁○○因此受有右下嘴
      唇挫傷（一公分×一公分）、右上背部瘀傷（十四公分×三公分）、右腰背部
      瘀傷（十五公分×五公分）之傷害。經丁○○告訴，認被告甲○○、乙○○係
      犯刑法第二百七十七條第一項之傷害罪嫌云云。
    (二)按告訴乃論之罪，告訴人於第一審辯論終結前，得撤回其告訴；告訴乃論之罪
      ，對於共犯之一人撤回告訴者，其效力及於其他共犯。又告訴經撤回者，法院
      應諭知不受理之判決，刑事訴訟法第二百三十八條第一項、二百三十九條前段
      、第三百零三條第三款分別定有明文。經查，被告甲○○、乙○○被訴傷害告
      訴人丁○○部分，依同法第二百八十七條之規定，須告訴乃論。茲據告訴人丁○○於原審法院九十二年七月四日調查中，陳明撤回柯國川、丙○○部分之告
      訴（見原審卷第四十六、四十七頁），有其簽名之筆錄可按，其效力應及於其
      他共犯，雖事後又於九十二年七月十八日表示撤回該「撤回告訴」之意思表示
      （見原審卷第七十七頁），有筆錄附卷可稽，但此係不得撤回該撤回告訴之意
      思表示，即先前之撤回告訴到達法院之後，已生撤回全部共犯告訴之效果，不
      因後之表示撤回，又行復活；原審不察，仍為被告甲○○、乙○○科刑之判決
      ，不無違誤，被告甲○○、乙○○上訴指摘原判決此部分不當，為有理由，應
      由本院撤銷改判，且被告乙○○被訴數罪，且已定應執行刑，此部分既因上訴
      而撤銷，原定之執行刑，亦應併予撤銷。此部分（即被訴傷害部分）依法應諭
      知不受理。
三、另被告柯國川、丙○○被訴傷害部分，已經原審判決確定，另被告張秀和部分，
    另案判決（原審法院九十二年訴字第一三○八號、本院九十二年度上訴字第二一
    六三號），均不另論列，附此明。
據上論斷，應依刑事訴訟法第三百六十九條第一項前段、第三百六十四條、第二百九
十九條第一項前段、第三百零三條第三款，刑法第二十八條、第三百零二條第一項、
第四十七條、第四十一條第一項前段，罰金罰鍰提高標準條例第一條前段、第二條，
判決如主文。
本案經檢察官沈紹嘉到庭執行職務。
中        華        民        國    九十三  年     二    月     十      日
                              臺灣高等法院高雄分院刑事第二庭
                                  審判長法官  林正雄
                                        法官  黃壽燕
                                        法官  陳啟造
右正本證明與原本無異。
妨害自由部分如不服本判決應於收受本判決後十日內向本院提出上訴書狀，其未述
上訴理由者，並得於提起上訴後十日內向本院補提理由書狀（均須按他造當事人之人
數附繕本)「切勿逕送上級法院」。
傷害部分不得上訴。
                                      書記官  黃琳群
中      華      民    國      九十三      年      二      月     十     日
附錄：
中華民國刑法第三百零二條
私行拘禁或以其他非法方法，剝奪人之行動自由者，處五年以下有期徒刑、拘役或三
百元以下罰金。
因而致人於死者，處無期徒刑或七年以上有期徒刑，致重傷者，處三年以上十年以下
有期徒刑。
第一項之未遂犯罰之。
